【裁判字號】    99,上,70
【裁判日期】    991109
【裁判案由】    確認通行權存在
【裁判全文】
臺灣高等法院臺中分院民事判決  99年度上字第70號
上  訴  人  甲○○
訴訟代理人  戊○○
被  上訴人  乙○○
訴訟代理人  林見軍律師
複  代理人  丙○○
上列當事人間請求確認通行權存在事件，上訴人對於中華民國98
年12月18日臺灣臺中地方法院98年度訴字第1578號第一審判決提
起上訴，本院於99年10月26日言詞辯論終結，判決如下：
    主  文
原判決廢棄。
被上訴人在第一審之訴及假執行之聲請駁回。
第一、二審訴訟費用由被上訴人負擔。
    事實及理由
壹、被上訴人方面：
    被上訴人起訴主張：
一、緣系爭坐落台中縣太平市○○○段61之20地號之土地乃為被
    上訴人乙○○所有；至於另筆同段61之18地號土地則為上訴
    人甲○○所有，此一事實分有各該土地登記謄本所稽。而因
    上開兩筆土地因均屬山坡地保育區之農牧用地，故自早期雙
    方均在各自所有土地種植荔枝、龍眼及其他農作物為業，此
    一情事更經原法院親至現場勘驗屬實。
二、雖說被上訴人所有坐落台中縣太平市○○○段61之20地號之
    土地，與上訴人所有同段之61之18地號土地相互直接毗臨，
    但就對外通行而言，因受限於地形及地勢之限制，使得被上
    訴人採收、運輸需有一段小路必需經過上訴人所有之上開土
    地；反之，上訴人之採收、運輸亦是必需通過被上訴人另外
    所有之同段59及61之16之兩筆土地，故而雙方為謀雙贏之局
    面，早即互相約定准允對方得按如原證三附圖所示之現況路
    徑而為通行，以利荔枝、龍眼及其他農作物之採收及運輸。
    不意兩造循以上開方式相互通行達數十年之後，上開上訴人
    原供作被上訴人運輸、採收農作物之路徑，卻因九二一地震
    造成路面損壞以致對外供作運輸、採收之通行暫時陷入中斷
    之局。之後，被上訴人為在求合為通行並計安全考量，乃立
    向台中縣政府申請台中縣太平市○○○路面之安全維護工程
    。而該施作範圍本包括被上訴人此前通行上訴人所有同段61
    之18地號之土地部分，詎上訴人先是同意縣府委託之包商允
    為施作五米路面之寬度在先，且包商更已於該路段施竣邊坡
    擋土牆；其後卻又因為不滿該路段維修包商不慎造成損害，
    憤而採取封路手段禁止包商施工，使得被上訴人迄今已近多
    年之時間，均告無法進入所有同段61之20地號土地照料農作
    ，且農產品亦無法順利運出，造成上訴人農作上之極大困擾
    與損失。有關上訴人事先同意縣府委託之包商允在系爭路段
    施作五米路面之寬度以為通行之情，有上訴人於95年4月19
    日所立之切結書可據，而由此情以觀顯見兩造間就系爭土地
    確有「約定通行」之協議，否則上訴人何須協同被上訴人出
    具此一同意修路之切結書【註:其上所載61之21地號應為誤
    載之地號，實則應為61之18地號，此從地籍團示觀乎即可明
    暸，系爭道路之修繕絕與61之21地號無涉；且61之21地號亦
    為被上訴人乙○○所有之土地（參原證五）。是以，若非上
    訴人同意修築61之18地號之崩塌路段，則上訴人又何需親簽
    該切結書】。
三、而就上開上訴人悖於原先約定不再提供道路通行之舉措，被
    上訴人一開始本即希望能夠私下和解求得圓滿，但上訴人竟
    置之不理，以致此間迭生其他糾葛而衍生出意外之訟爭。惟
    無論如何，通行問題終要解決，然今幾經折衝既均無法達成
    具體之通行方案，為比被上訴人乃不得不於今日，本於雙方
    就系爭上訴人所有土地之特定範圍容有「約定通行」之協議
    ，而為通行權利之主張。
四、再者，就算撇開如上約定通行權利不談，本件亦絕有民法第
    787條第1項所定：「土地因與公路無適宜之聯絡，致不能為
    通常使用者，土地所有人得通行周圍地以至公路。……」法
    定袋地通行權之適用。蓋，依原有通行之路況本即為現在被
    上訴人主張通行之路徑，此一路徑對外透由南國巷方可對外
    聯繫至長龍路，且路形尚稱筆直，並無過大之坡度與轉彎處
    ，是以該路徑乃為對外唯一適宜之聯絡道路；且擇此以為通
    行道路更符損害最少之原則。至於，61之20地號土地故尚有
    其他產業道路，但其路形趨於蜿蜓，加以坡度過大，再加上
    轉彎處幾近九十度且一面旋以陡峻之峭璧，甚而該轉彎處之
    高低落差甚鉅，一有不慎，勢將危及人身安全，故經此衡量
    該路段在在不適合供作對外聯絡之產業道路之用。是衡諸最
    高法院86年度台上字第1143號判決所揭：「民法第787條第1
    項所謂土地與公路無適宜之聯絡，致不能為通常使用之情形
    ，並不以土地絕對不通公路為限，即雖有道路可通至公路，
    但其聯絡並不適宜，致不能為通常使用之情形者，亦包括在
    內。祇須土地與公路無適宜之連絡，致不能為通常使用，而
    被通行之土地，又為損害最少之處所，即應認土地所有人有
    通行之權利，至其前此有無通行他人所有土地，在所不問」
    判決要旨，本件被上訴人自亦得以此而為袋地通行權之主張
    ，以符地盡其利之最大利益。為此，被上訴人為求權益之週
    全並求訟爭一次解決，乃併援此為法律基礎之主張，請求擇
    一為勝訴之判決。
五、至就台中縣太平地政事務所98年10月8日鑑測成果圖，雖就
    通行方案劃有甲、乙二案，但查，甲方案乃採取延循界址而
    為開路，然該處實際地形經原法院在98年9月10日勘驗，已
    然確認：「上訴人所指沿界址開路，則該界址處陡峭，似無
    法開路」，可見採此方案根本之處有其施行上之難度要克服
    ，且增加支出開路費用之成本，更造成損害之加劇。反之，
    本件若採取乙方案而為通行路徑，則通行路徑之兩旁原就設
    有近八成完工之「水泥駁崁」、「護欄」，除安全性提高之
    外，另就道路之鋪設開闢亦無需花費太多之成本支出；且此
    原本就為舊時之通行路徑。故而甲、乙方案兩相比對，顯可
    易見乙方案之採取方合於上揭「適宜」、「損害最少」之之
    基本原則。
貳、上訴人方面：
    上訴人則以下列情詞置辯：
一、被上訴人乙○○所有土地61之20地號係屬果園，自應以農作
    物之收成、運輸為主要之考量。目前尚有三條直達南國巷之
    產業道路（有現場拍攝光碟為證），不能因僅圖求自身之最
    近聯絡或便利而毀損他人土地農作物，開闢新的道路。被上
    訴人使用目前既有三條道路已經行之多年，未曾中斷，果園
    採收運作未曾停擺，三條道路足夠被上訴人運送出果園內之
    農作物。復再參以最高法院95年台上字第2653號所揭：「民
    法第787條第一項所定之通行權，係為促進袋地之利用，而
    令周圍地所有人負容忍通行之義務，其目的在解決與公路無
    適宜聯絡之土地通行問題；如僅為求與公路有最近之聯絡或
    便利之通行，尚不得依該規定主張通行他人之土地。上訴人
    既可經由自己之土地聯絡公路，縱其通行被上訴人土地較為
    便利，亦不得主張對於被上訴人之土地有通行權存在。」
二、上訴人對於被上訴人提出後山「太平市○○○○路工程」用
    地爭議一案，做事實及詳細澄清。多年來，上訴人基於雙方
    為親戚原則，從沒對被上訴人開過任何通行條件，禮遇被上
    訴人通行一點五米寬水泥通道，此通道雖歷經九二一大地震
    ，但因水土保持良好，此通道仍然完整無受損。而被上訴人
    於95年四月期間，使用自已的61-20號土地使用權同意書，
    申請縣政府農路建設工程，但實際開挖之下卻是上訴人61-1
    8號的土地，用地紛爭隨之而起，上訴人從未簽行任何同意
    書。按建築法第30條規定：起造人申請建造執照或雜項執照
    時，應具備申請書、土地權利證明文件、工程圖樣及說明書
    。而「太平市○○○○路工程」用地爭議一案，乃因縣政府
    自覺業務過失，未得土地所有權人同意，逕行施作，自感不
    恰當而取消此工程（有台中縣政府函一紙說明第三點可證實
    ）。上訴人得面對自己的土地遭受濫墾，泥土大量流失，被
    施作巨大水泥圍牆豎立果園中，且對方明顯違反建築法，不
    知從何處偽造一紙同意書，而上訴人仍寬之以待人，未尋求
    法律途徑，要求對方擔負刑、民事責任，已經做出最大之寬
    待。
三、因「太平市○○○○路工程」施工地點錯誤，造成上訴人所
    有土地61之18號所種植果樹毀損甚多，且該工程包商把1.5
    米通道挖壞，所以至95年5月10日起，上訴人開始復植種植
    果樹，至今三年多，果樹已長成茂密，且皆為泥土地，無通
    道之存在。若被上訴人堅持由此經過，勢必再度剷除上訴人
    的大量果樹，重新鋪設水泥通道，實為重新闢路，使得被上
    訴人之61-20土地擁有第四條通道，為圖自身利益毀損他人
    土地果樹，於法容有未合。
四、被上訴人所主張之第四條通道開發勢必將上訴人61-18土地
    一劃分為二，造成上訴人土地於通道的一側僅存5-8坪小三
    角型土地，造成上訴人的土地價值受損，不利將來買賣。被
    上訴人可開闢通路A直通現有道路l，開闢此路線長度更加簡
    短便利通行。若被上訴人堅持通行上訴人之土地則必須支付
    相當之償金。
參、原審經審酌兩造所提出之攻擊防禦方法後，認上訴人所主張
    如附件一所示Ａ線道路難以通行，且附件一所示Ｃ線道路行
    之有年，僅因地震受損，因上訴人阻止附件一所示Ｃ線道路
    整修施工，故認被上訴人有提起本件確認訴訟之利益，並判
    決確認被上訴人就上訴人所有如附件二所示乙方案虛線所示
    寬2.5公尺面積88平方公尺土地有通行權存在；且判決上訴
    人有容忍被上訴人通行之義務，上訴人應將其上之地上物除
    去，並應容許被上訴人於上開土地舖設柏油或水泥路面通行
    ，且不得設置地上物或為任何妨害被上訴人通行之行為。並
    為被上訴人供擔保後，得為假執行之宣告。上訴人不服第一
    審判決提起上訴，於本院上訴聲明為：原判決不利於上訴
    人應予以廢棄。求為判決駁回被上訴人於原審之請求。
    第一、二審之訴訟費用由被上訴人負擔。被上訴人於本院答
    辯聲明為：上訴駁回。上訴之訴訟費用由上訴人負擔。
肆、兩造不爭執之事實：    
    坐落台中縣太平市○○○段61-20地號土地為被上訴人所有
    ，同段61-18地號土地為上訴人所有，兩地相鄰，被上訴人
    所有61-20地號土地，四週為同段61-18、61-19、61-22地號
    土地圍繞，此有土地登記謄本、地籍圖謄本可稽（原法院98
    年中簡字第1859號卷第8至9頁、原審卷第27頁），並為兩造
    所不爭執。
伍、得心證之理由：
一、按確認法律關係之訴，非原告有即受確認判決之法律上利益
    者，不得提起之；確認證書真偽或為法律關係基礎事實存否
    之訴，亦同。前項確認法律關係基礎事實存否之訴，以被上
    訴人不能提起他訴訟者為限，民事訴訟法第247條第1項、第
    2項亦有明定。而所謂即受確認判決之法律上利益，須該法
    律關係或法律關係基礎事實存否或文書之真偽在當事人間不
    明確，因其不明確，致被上訴人之權利或其他法律上之地位
    有不安之危險，此項不安之危險，得依確認判決之既判力可
    以除去者而言。本件，被上訴人主張對上訴人所有之台中縣
    太平市○○○段61-18地號土地有通行權存在，既為上訴人
    所否認，則僅須法院確認此一事實，被上訴人之不安狀態即
    可除去，被上訴人自有受確認判決之法律上利益。
二、民法第787條第1項前段規定，「土地因與公路無適宜之聯絡
    ，致不能為通常使用者，土地所有人得通行周圍地以至公路
    。」此種情形，就土地所有人言，為鄰地通行權。就周圍地
    所有人言，則為容忍他人通行之義務。所謂土地與公路無適
    宜之聯絡，致不能為通常之使用，其情形不以土地絕對不通
    公路為限，即土地雖非絕對不通公路，因其通行困難以致不
    能為通常之使用時，亦應許其通行周圍地以至公路。該條文
    立法意旨在於調和土地相鄰之關係，以全其土地之利用，故
    明定周圍地所有人負有容忍通行之義務（參見最高法院53年
    台上字第2996號及85年台上字第1781號判例意旨）。而此周
    圍地並非僅指與不通公路土地直接相毗鄰者為限。如不通公
    路之土地，與公路之間，有二筆以上不同所有人之土地相鄰
    ，為達通行公路之目的，自亦得通行該周圍地。具備土地與
    公路無適宜聯絡不能為通常使用之條件時，土地所有人固得
    行使鄰地通行權，但為免被通行地所有人受損害過大，有通
    行權人則應於通行必要之範圍內擇其周圍地損害最少之處所
    及方法為之。民法第787條第2項定有明文。然此必須請求通
    行之土地確有不能為通常使用之情形始可，倘僅係求「最近
    」或「便利」通行，當非通行權設立之目的。
二、本件被上訴人主張其所有之台中縣太平市○○○段61-20地
    號土地為被上訴人所有，需通行周圍地，經南國巷至長龍路
    ，其61-20地號果園才能經營，附件一所示Ａ線路過於陡峭
    ，非可供通常使用云云，上訴人則辯稱被上訴人可通行附件
    一所示Ａ線路等語。經查：
（一）證人即附件一所示61-23地號土地之所有權人丁○○到庭
      證稱渠父親以前曾在61-23地號土地耕作過，水果均是沿
      附件一所示Ａ線路之產業道路下來，該道路可走1.2噸的
      貨車，但無法會車，只可以單向行駛，坡度很大，其中有
      一處要上去時，坡度大沒有辦法一次轉過去，要再倒車一
      次，才有辦法轉上去，此產業道路至少已有十年等語（本
      院卷第82至83頁），而被上訴人亦自陳自95年4月上訴人
      阻止附件二所示乙方案之施工至今，渠土地生產之水果均
      係經附件一所示Ａ線路出來等語（原審卷第89頁及背面）
      ，再觀諸附件一所示Ａ線路行走寬度153公分之車牌3903-
      NH之貨車並無何困難之處，有相片二十二張在卷可稽（本
      院卷第89頁、第92至102頁），縱有些轉彎處須倒車一次
      ，亦非即可認不能供通常之使用，況被上訴人陳稱係在渠
      所有之土地上要用人工挑的將水果挑上較高處的工寮，再
      用車子經附件一所示Ａ線路之產業道路出來，如依附件一
      所示Ｃ線路即可以不用以挑的方式將水果送到工寮等語（
      本院卷第89頁背面），堪認被上訴人所主張不能通行附件
      一所示Ａ線路，純粹係因被上訴人所有之台中縣太平市○
      ○○段61-2 0地土地在靠近附件一所示Ａ線路的地方地勢
      較高，工寮亦在此較高處，被上訴人須將渠土地上地勢較
      低之水果挑至工寮始能經附件一所示Ａ線路運出使然，然
      此乃被上訴人應如何自行解決渠所有之土地上高低落差之
      問題，且被上訴人所有之土地並非僅低處種植水果，在高
      處工寮附近亦種有水果，故倘如被上訴人所主張通行附件
      一所示Ｃ線路，雖道路地勢較低，然被上訴人就其位於地
      勢較高處之水果同樣須以人工挑的方式挑至地勢較低之附
      件一所示Ｃ線路，是以被上訴人為解決渠土地上水果運送
      之問題，應係先克服渠土地上高低落差之問題，或另以山
      區適用之運輸工具在自己土地上負責運送之事宜，而非要
      求鄰地供其通行，準此實難認被上訴人所有之台中縣太平
      市○○○段61-20地號土地確有與公路無適宜之聯絡，致
      不能為通常使用之情形，其主張有法定通行權，自難准許
      。
（二）被上訴人雖謂附件一所示Ａ線路雖可達南國巷，但須經周
      圍61-19、61-17、61-14等地號之訴外人土地，難保日後
      該等土地之所有權人阻止通行云云，然查附件一所示Ａ線
      路業供當地人使用十年以上業經證人丁○○證述在卷如上
      述，則是否會遭訴外人阻止使用，純係被上訴人之預想情
      形，倘日後確遭附件一所示Ａ線路上之土地所有權人阻止
      通行，於其時情事既已變更，被上訴人自得另行起訴請求
      確認其法定通行權，故此情形非本件訴訟所應審究。
三、被上訴人另主張上訴人於95年4月19日曾書立切結書同意縣
    府委託包商在附件二所示乙方案土地上施作五米路面之寬度
    以為通行云云，並提出切結書一份為證（原審98年度中簡字
    第1859號卷第12頁），然為上訴人所否認，經本院傳訊證人
    即台中縣政府農業局水土保持課負責附件二所示乙方案道路
    95年間施作整修之技士己○○到庭證稱：附件二所示乙方案
    之道路施工前，被上訴人所提出之土地使用同意書是被上訴
    人出具的，土地使用同意書上的地號與被上訴人所有之土地
    登記簿謄本上之地號一樣，上面只有被上訴人之簽名，施工
    時對於道路座落何地號並不知道，當時以為所有工程均座落
    在被上訴人之土地上，開始施工後，上訴人反應並未同意施
    作，才由設計系爭工程的技師拿切結書給證人看，技師說承
    包商透過被上訴人去跟系爭土地之地主溝通協調而簽切結書
    同意施作，渠看到切結書的時間比切結書上所載的日期晚等
    語（本院卷第112至114頁），再參諸太平市○○○○路工程
    （即包括附件二所示乙方案道路）之開工報告書上所載開工
    日期為95年4月11日（見本院依職權調閱之台灣台中地方法
    院95年他字第5062號卷第50頁），堪認太平市○○○○路在
    整修施工前確未經道路座落基地之所有權人即被上訴人同意
    ，雖發生糾紛後，被上訴人於95年4月19日取得上訴人之切
    結書，然觀諸該切結書上所示地號僅61-20及61-21二地號，
    此二地號均為被上訴人所有，有土地登記簿謄本可稽（本院
    卷第73頁），切結書上並無被上訴人所有之系爭61-18地號
    ，是以上訴人是否曾同意被上訴人在系爭61-18地號土地上
    施作太平市○○○○路尤有未明；且切結書上係載明「無條
    件同意工程承包商昇揚土木包工業因施作本工程五米路面期
    間造成地上物之毀損以利工程順利進行」，其意僅為同意包
    商毀損地上物，此應係在開始施工後發生地上物毀損情形下
    所書寫，並同意不請求賠償之意，尚難認即係兩造就附件二
    所示乙方案有約定通行權，被上訴人主張上訴人曾同意供被
    上訴人通行使用云云，尚非可採。
四、被上訴人另主張上訴人曾於原審法院97年度中簡字第4528號
    損害賠償事件，對被上訴人主張其所有坐落台中縣太平市○
    ○○段61-18地號土地為袋地，其住家及果園須通行被上訴
    人所有坐落同段59及61-16地號土地，始能與南國巷、長龍
    路聯絡，其土地才能為正常之進出使用，該97年度中簡字第
    4528號判決亦認定上訴人之主張袋地通行權有理由，被上訴
    人須提供3公尺寬面積234平方公尺道路規（其中占用59地號
    土地186平方公尺，占用61-16地號土地48平方公尺）供上訴
    人通行使用。則同屬袋地之被上訴人所有坐落同段61-20 地
    號土地，四周繞以他人土地，與長龍路無適宜聯絡，其果樹
    之栽種、採收、運輸即有困難，致不能為通常使用，被上訴
    人行使鄰地通行權，主張通行上訴人所有坐落同段相鄰61-1
    8地號土地，以與長龍路相通，本於平等互惠，上訴人有容
    忍被上訴人通行義務云云。然查上訴人所有之台中縣太平市
    ○○○段61-18地號土地是否屬於袋地，是否有通行相鄰土
    地之必要，乃另案袋地通行權案件須勘酌法律要件所為之判
    斷，與本件被上訴人所主張之台中縣太平市○○○段61-20
    地號土地是否符合法定通行權之要件及是否有約定通行權之
    情形尚屬二事，被上訴人以其曾提供土地供上訴人使用為由
    ，請求上訴人提供台中縣太平市○○○段61-18地號如附件
    二所示乙方案土地為通行之用，尚屬無據。
陸、綜上所述，上訴人抗辯被上訴人所有之61-20地號土地尚有
    附件一所示Ａ線路之產業道路可供通常使用，且兩造無約定
    通行權之情形，自屬可信，被上訴人主張為不足採。從而，
    被上訴人本於法定通行權及約定通行權之法律關係，請求確
    認被上訴人就上訴人所有如附件二所示乙方案虛線所示寬2.
    5公尺面積88平方公尺土地有通行權存在；且判決上訴人有
    容忍被上訴人通行之義務，上訴人應將其上之地上物除去，
    並應容許被上訴人於上開土地舖設柏油或水泥路面通行，且
    不得設置地上物或為任何妨害被上訴人通行之行為，為無理
    由，不應准許。其假執行之聲請亦失所附麗，應併予駁回。
    原審判決准許被上訴人之請求，並為假執行之宣告，自有未
    洽。上訴意旨指摘原判決不當，求予廢棄改判，為有理由。
    自應由本院予以廢棄改判，如主文第二項所示。
柒、本件事證已臻明確，兩造所為其他攻擊、防禦方法，於判決
    結果不生影響，爰不逐一審究。
據上論結，本件上訴為有理由，依民事訴訟法第450條、第78條
，判決如主文。
中    華    民    國    99    年    11    月    9     日
                民事第二庭    審判長法  官  邱森樟
                                    法  官  謝說容
                                    法  官  蔡秉宸
以上正本係照原本作成。
如對本判決上訴，須於收受判決送達後20日內向本院提出上訴書
狀，其未表明上訴理由者，應於提出上訴後20日內向本院提出上
訴理由書（須按他造人數附具繕本）。
上訴時應提出委任律師為訴訟代理人之委任狀。具有民事訴訟法
第466條之1第1項但書或第2項之情形為訴訟代理人者，另應附具
律師及格證書及釋明委任人與受任人有該條項所定關係之釋明文
書影本。如委任律師提起上訴者，應一併繳納上訴審裁判費。
                                    書記官  紀美鈺
中    華    民    國    99    年    11    月    9     日
                                                      Ｖ

司法院資訊處製作；財團法人民間司法改革基金會備份。
